【裁判字號】    92,保險,17
【裁判日期】    920710
【裁判案由】    給付保險金
【裁判全文】
臺灣高雄地方法院民事判決  九十二年度保險字第十七號
    原      告  丙○○
    訴訟代理人  乙○○
    被      告  新光人壽保險股份有限公司
                            設台北市○○○路○段六十六號三一至四三樓
    法定代理人  吳東進      住.
    訴訟代理人  甲○○      住台北市中正區○○○路○段六六號三七號
右當事人間給付保險金事件，本院判決如左：
    主    文
原告之訴及假執行之聲請均駁回
訴訟費用由原告負擔。
    事實及理由
一、原告起訴主張：原告於民國九十年五月間，以其長子陳傑顯為被保險人，原告為
    受益人，向被告公司投保長福終身壽險、防癌健康終身壽險、新長安終身壽險，
    並附帶平安意外傷害保險及綜合保障附約（保險單號碼IPE21500、CBEA3642、
    DBEH2623），合計保險金額為新台幣（下同）三百一十萬元之保險契約，並於同
    年五月二十一日繳納保險費。惟被保險人陳傑顯於九十一年四月九日在家中房間
    ，因烤肉燒碳不慎導致一氧化碳中毒意外死亡，雖於高雄地方法院檢察署相驗屍
    體證明書上記明之死亡方式為「未確認」，惟內政部仍依意外死亡撫恤標準發放
    撫恤金。而原告於投保時，已據實告知陳傑顯曾於九十年一月間因洗澡不慎致瓦
    斯外洩中毒至大東醫院就醫，仍經被告公司准予投保，則保險事故發生時，依兩
    造終身壽險契約第八、九條之規定，僅需受益人檢具相關文件即可向被告公司申
    領事故保險金，況本件並無該契約第十四條所示情形，被告自應依約給付保險金
    ；又被告如認陳傑顯非意外死亡，自應由其負舉證責任。因陳傑顯係意外死亡，
    依上述長福終身壽險、新長安終身壽險，並附帶平安意外傷害保險及綜合保障附
    約，計可請求保險金二百六十萬元，爰依兩造保險契約之約定請求被告給付二百
    六十萬元之保險金，及自起訴狀繕本送達翌日起至清償日止按年息百方之五計算
    之利息，並聲明願供擔保請准宣告假執行。
二、被告則以：被保險人陳傑顯並非意外死亡，高雄地方法院檢察署九十一年度相字
    第五八九號相驗卷之案由雖為「待鑑定」，惟事故現場有二個木炭燒盡之火爐，
    卻未見任何食物，原告所稱陳傑顯在房間烤肉，與常情並不相符，顯為事後憶測
    ；另陳傑顯前於九十年一月間即有自殺紀錄，此由被告向大東醫院查詢之診療結
    果摘要報告中記載：「因工作不順、心情差、以木炭燃燒在浴室內約一小時」可
    知；而本件被保險人送醫後，國軍高雄總醫院急診室觀察紀錄表之記載：「據其
    妹之訴，回到家時發現們窗緊閉且木炭已燒盡」，均顯示陳傑顯不但有自殺紀錄
    ，且時隔一年後又以同樣燃燒木炭方式自殺，其非意外死亡甚明。原告雖主張其
    曾向被告據實告知陳傑顯於九十年一月間於大東醫院就醫之紀錄，惟此為保險法
    第六十四條解除契約之事由，與被告主張依保險法第一百零九條規定不負給付保
    險金之責，係屬二事。是以原告所投保之「長福終身壽險」與「新長安終身壽險
    」性質均為人壽保險，被告主張除外責任；至於原告所投保之「綜合保障」與「
    平安意外傷害」，均屬意外險性質，原告主張陳傑顯為意外死亡，自應就其主張
    有利於己之事實負舉證責任等語抗辯，並聲明駁回原告之訴，如受不利判決，願
    供擔保請免假執行。
三、兩造不爭執之事項：
    原告主張伊於九十年五月間以其長子陳傑顯為被保險人，伊為受益人，向被告公
    司投保主契約長福終身壽險（五十萬元），附約平安意外傷害保險（一百萬元）
    及綜合保障附約（六十萬元）及主契約新長安終身壽險（五十萬元），合計保險
    金額二百六十萬元之保險契約，並於同年五月二十一日繳納保險費，此為被告所
    不爭執，並有被告所提上開新光人壽保險單影本一份在卷可查。再陳傑顯九十一
    年四月九日於家中房間因燒碳導致一氧化碳中毒，經家屬送往國軍高雄總醫院急
    救仍不治死亡，相驗屍體證明書上記明之死亡方式為「未確認」，亦為被告所不
    爭執，並經本院調閱高雄地方法院檢察署九十一年度相字第五八九號相驗卷宗確
    認無誤，均堪信為真實。
四、法院之判斷
  (一)按保險人對於由不可預料或不可抗力之事故所致之損害，負損害賠償責任；人壽
    保險人於被保險人在契約規定年限內死亡，或屆契約規定年限而仍生存時，依照
    契約負給付保險金額之責；惟被保險人故意自殺者，保險人不負給付保險金額之
    責任；保險契約載有被保險人故意自殺，保險人仍應給付保險金額之條款者，其
    條款於訂約二年後始生效力；傷害保險人於被保險人遭受意外傷害及其所致殘廢
    或死亡時，負給付保險金額之責；被保險人故意自殺，或因犯罪行為，所致傷害
    、殘廢或死亡，保險人不負給付保險金額之責任，保險法第二十九條第一項前段
    、第一百零一條、第一百零九條第一項前段、第二項前段、第一百三十一條、第
    一百三十三條分別定有明文。此乃因保險所擔當者為危險，在客觀上係「不可預
    料或不可抗力之事故」，在主觀上為「對災害所懷之恐懼，及因災害而受之損失
    」，故危險之發生不僅須不確定，非故意，且危險及其發生須為適法。而保險契
    約，乃最大之善意契約，首重善意，以避免道德危險之發生，凡契約之訂立及保
    險事故之發生，有違背善意之原則者，保險人即得據以拒卻責任或解除契約（最
    高法院八十六年台上字第二一四一號判決參照）。查本件主契約「長福終身壽險
    」保險單第十四條第一項第二款及「新長安終身壽險」保險單第十九條第一項第
    三款除外責任均約定：「被保險人有下列情形之一者本公司（即被告）不負給付
    保險金的責任：三、被保險人故意自殺或自成殘廢，但自契約訂立或復效之日起
    二年後故意自殺致死者，本公司仍負給付保險金的責任」；而附約「平安意外傷
    害保險附約」保險單第十二條及「綜合保障附約」保險單第十四條除外責任亦均
    約定：「被保險人直接因下列事由致成死亡或殘廢時，本公司不負給付保險金的
    責任：二、要保人、被保險人的故意行為」。可知本件被保險人如有故意自殺之
    情形，被告自得拒絕保險金之給付。而本件原告請求保險金，被告既抗辯其保險
    事故之發生係出於被保險人陳傑顯之故意自殺行為，是以本件之爭執點，即在審
    究陳傑顯之死亡，是否確出於故意自殺行為所致？
  (二)經查，被保險人陳傑顯於九十年一月十日即本件保險契約締結前，即曾在浴室內
    燃燒木炭自殺之情，業經本院向大東醫院函詢甚明，該院函覆稱：「病患陳傑顯
    於九十年一月十日上午十一點十五分由家屬陪同至本院急診．．．由家屬自訴病
    患因心情不好在浴室中燃燒木炭後一個多小時，經診斷為一氧化碳中毒併意識障
    礙」，此有大東醫院九十二年五月十九日 (92)大東醫政字第０四二號函在卷可
    憑，且該函所附之病歷紀錄亦有「suicide attempt」（自殺傾向）之記載，參
    以原告已陳明伊家中浴室熱水器置於室外，並無在浴室內燃燒木炭之必要，可知
    陳傑顯於九十一年一月十日確係自殺未遂而送醫無疑。而原告主張陳傑顯於九十
    年一月十日係在「浴室洗澡不慎瓦斯外洩中毒」，尚難採信。
  (三)再陳傑顯於締結本件保險契約後，於九十一年四月九日亦係在家中房間燃燒木炭
    ，致一氧化碳中毒死亡之事實，有原告所提相驗屍體證明書影本可憑，並為兩造
    所不爭執，雖檢察官於該相驗屍體證明書上載明死亡方式為未確認，惟據本院依
    職權向急救陳傑顯之國軍高雄總醫院函詢之急診室病患觀察紀錄表記載：「病人
    由一一九送入據其妹之訴回到家時發現門窗緊閉且木炭已燒盡，叫病人已無意識
    」，此有國軍高雄總醫院九十二年六月九日醫慧０九二０００三二０一號函所附
    急診病歷資料影本一份在卷可憑。參以證人即承辦警員林昌茂於檢察官訊問時證
    稱：我第一次到現場時，門窗是緊閉的，家屬將死者送醫，第二次至現場時，看
    見房內有二具爐具，房內仍有木炭燒過的氣味，架子上沒有肉片，當時房門未開
    ，門窗已打開了等語，亦經本院調取上開相驗卷宗核閱屬實（見相驗卷頁十三）
    ，並有現場相片四紙附於該卷可查，可知陳傑顯當時係緊閉門窗在房間內燒木炭
    無誤。則以陳傑顯之前即有在浴室燃燒木炭自殺送醫之記錄，已如上述，其顯然
    明知在密閉空間內燃燒木炭極易發生死亡之結果，竟仍執意為之，其顯有自殺之
    意甚明。且陳傑顯因前即有燃燒木炭自殺紀錄，可認係有自殺頃向之人，其既曾
    自殺未遂，本次再度以同一手法嘗試，亦符合自殺者常見之特徵。是以檢察官之
    相驗屍體證明書上雖未確認其死亡方式，惟檢察官職司犯罪偵查之工作，其相驗
    屍體之重點在於判斷是否涉及他殺，苟無他殺嫌疑，則死亡種類究係疾病、自殺
    或意外，即非檢察官所應重視者，究不得以該相驗屍體證明書執為被保險人並非
    自殺之佐證。
  (四)至於證人陳淑鈴即陳傑顯之妹於偵查中，固證稱事故當時房間內窗戶及門窗均呈
    開啟狀態云云。惟陳傑顯於送醫時，其家屬確實表明其門窗緊閉，已經醫師紀錄
    如上，此乃甫發生事故之時，其家屬未及思索利害關係所為陳述，自較可信。況
    且，若果陳傑顯係開啟房門、窗戶後燃燒木炭，空氣呈流通狀態，亦不致發生死
    亡結果。亦即人體並非一吸入一氧化碳，便會立即發生死亡結果，必有一段時間
    之持續，若門窗確實開啟，空氣流通，更會降低其一氧化碳之濃度，陳傑顯非但
    不致死亡，亦有從容逃生之時間。再原告又主張陳傑顯係為烤肉而在房內擺置火
    爐，惟本件事故後，警方至現場調查時，並未發現任何肉片等食物，已經證人林
    昌茂證述如上，且觀諸上開相片所示，現場亦無任何烤肉之遺跡，原告此部分主
    張亦屬憶測，並無實據。而原告主張陳傑顯於事故發生時，係倒臥於地上，並非
    床上，顯見其尚有求生之意圖，並非自殺云云，惟依基本之化學常識，一氧化碳
    是一種無色、無味、無臭、無刺激性的氣體，它的產生並沒有特殊的警示訊號，
    設若陳傑顯係於睡夢中之無預警之情況下吸入大量一氧化碳，亦應在床上發生死
    亡之結果，不致倒臥於地，益證陳傑顯係在清醒之意識下，吸入大量一氧化碳，
    始有掙扎倒地之情形，其為自殺，至為明確。
五、綜上，被保險人陳傑顯於締結本件保險契約後，確係自殺身亡，並無疑義。是以
    ，依據上述法律規定及保險契約除外責任條款之約定，被保險人既係自殺身亡，
    被告自得拒卻保險責任，從而，原告本於保險契約請求被告給付保險金，與法不
    合，應予駁回。原告之訴既已駁回，其假執行聲請亦失所附麗，爰併予駁回之。
六、結論：原告之訴為無理由，依民事訴訟法第七十八條，判決如主文。
中      華      民      國    九十二    年      七      月      十      日
                              臺灣高雄地方法院民事庭
~B法      官  蔡廣昇
右為正本係照原本作成。
如不服本判決，應於送達後廿日內，向本院提出上訴狀並表明上訴理由，如於本
判決宣示後送達前提起上訴者，應於判決送達後十日內補提上訴理由書（須附繕本）。
中      華      民      國    九十二    年      七      月      四      日
~B法院書記官  康進福


司法院資訊處製作；財團法人民間司法改革基金會備份。
